【裁判字號】    94,訴,2225
【裁判日期】    950425
【裁判案由】    勞保
【裁判全文】
臺北高等行政法院判決
                                     94年度訴字第02225號
                              .
原      告  甲○○
被      告  勞工保險局
代  表  人  乙○（總經理）
訴訟代理人  丙○○
            丁○○
上列當事人間因勞保事件，原告不服行政院勞工委員會中華民國
94年5月6日勞訴字第0940014236號訴願決定，提起行政訴訟。本
院判決如下：
    主  文
原告之訴駁回。
訴訟費用由原告負擔。
    事  實
緣原告係由高雄市政府環境保護局申報參加勞工保險之被保險人
，以因車禍脊髓損傷四肢肢體輕癱致殘，於民國（下同）93年6
月18日檢附財團法人私立高雄醫學大學附設中和紀念醫院（下稱
中和紀念醫院）93年6月12日出具之勞工保險殘廢診斷書，向被
告申請殘廢給付，經被告核定其殘廢程度符合勞工保險殘廢給付
標準表第8項第7等級，發給440日殘廢給付。嗣原告復於93年9月
10日補件並提出說明，案經被告重新審查，以93年10月14日保給
殘字第09360510560號函維持原按勞工保險殘廢給付標準表第8項
第7等級核定所請殘廢給付。原告不服，向勞工保險監理委員會
（下稱監理會）申請審議，經該會94年3月7日94保監審字第0021
號審議駁回。原告猶未甘服，提起訴願，遭決定駁回，遂向本院
提起行政訴訟。茲摘敘兩造訴辯意旨如次：
甲、原告方面：
原告未於言詞辯論期日到場，據其提出書狀，聲明、陳述如下：
一、聲明：求為判決
１、訴願決定、原審定及原處分均撤銷。
２、命被告作成核付原告勞工保險殘廢給付標準表第8項7等級及
    第53項7等級合併升2等級即5等級640日殘廢給付，扣除已給
    付440日，應再補給差額200日殘廢給付（應核付金額為每日
    投保金額新台幣1,400元乘200日計新台幣280,000元），並
    命被告核付自93年12月31日起至清償日止年息5%之遲延利息
    。
３、訴訟費用由被告負擔。
二、陳述：
１、本件爭點在於原告因車禍造成頸椎與脊髓損傷致殘是否合於
    勞工保險殘廢給付標準表所定2項障害項目，而依勞工保險
    條例第55條規定予以升級給付，故應釐清致殘各部位之殘廢
    詳況為何？各致殘部位係屬標準表何系列、何項目、何等級
    之障害？依勞工保險條例第55條所訂殘廢給付審核辦法檢視
    上開各部位之障害項目應適用何款規定予以給付？
２、依中和紀念醫院出具之勞工保險殘廢診斷書之殘廢詳況所載
    ，原告脊髓損傷致身體左側上下肢肌力3分，右側上下肢肌
    力4分，行動遲滯，終身祇能從事輕便工作（無法從事精細
    工作），並經被告審核通過。有關原告頸椎損傷致活動不良
    部分之診斷證明，在中和紀念醫院原殘廢診斷書並未記載其
    殘廢詳況，僅附有92年11月5日由該醫院腦神經外科所開具
    之診斷證明書記載：「外傷性頸椎椎間盤凸突症併脊髓損傷
    」。因被告僅核給單項給付，原告乃於93年9月9日再送「補
    件說明書」，附有3份有關頸椎部位殘廢障害詳況之診斷證
    明書，其中醫師囑言頸椎前屈30度、後屈10度，左側彎15度
    、右側彎20度，左旋15度、右旋15度，喪失生理運動範圍二
    分之一以上，且在病名欄註明頸髓損傷併四肢輕癱，並未註
    明頸椎椎體部分曾受外傷之事實，或許因此為被告、監理會
    及訴願決定機關未能明瞭頸椎致殘之初始原因，然原告於補
    送說明時，曾附具頸椎部位之Ｘ光片，倘被告未有漏送該Ｘ
    光片之情形，其特約醫師應不致忽略頸椎部位必有運動障害
    之事實。
３、為使鈞院明瞭當初中和紀念醫院腦神經外科醫師如何面對病
    患之頸椎外傷，而未必須審視Ｘ光片，參照該院所出具之出
    院病歷摘要，顯示原告曾於92年5月23日接受第3至第7節頸
    椎椎間盤突出部分之切除術及籠狀固定手術，印證於Ｘ光片
    ，即能明確知悉該部位致殘之原因。至於中和紀念醫院於93
    年7月28日出具之甲種診斷證明書記載喪失生理運動範圍二
    分之一以上，其標準為何？由於被告未就此加以審查，參照
    原告於申請審議時所檢附之社會保險服務協會印製採自日本
    勞災補償保險之「身體各部位關節生理運動範圍一覽表」，
    顯示原告頸椎各活動角度明顯均為喪失生理運動範圍二分之
    一以上。
４、有關脊髓損傷致四肢輕癱部分，已由被告核定符合勞工保險
    殘廢給付標準表第8項第7等級，原告亦認同被告依該標準表
    「精神、神經障害系列」附註六規定有裁量選擇權。另有關
    頸椎損傷術後確已致殘部分，其殘廢詳況已如前述，對照該
    標準表脊柱運動障害系列，符合第53項第7等級，是該部分
    應釐清頸椎運動障害是否屬標準表軀幹部位之脊柱運動障害
    系列？上開所詳述頸椎運動障害可否適用標準表第53項第7
    等級？茲說明如下：
  (1)上開標準表所列10大身體障害系列中，與頸部有關之系列，
    包括軀幹系列及臉頸系列。臉頸系列係指因顏面等醜形所致
    之障害，損及勞動能力之社交心理，故頸椎之運動障害應屬
    軀幹系列之脊柱運動障害。再從骨科角度觀察，所謂脊柱或
    脊椎，區分為頸椎、胸椎、腰椎、薦椎及尾椎，頸椎與脊椎
    之其他部位有極大不同，具有更大活動範圍，較少受到周圍
    骨性與肌肉組織之保護，並具有保護脊髓內最重要生命維持
    區域部分之重責大任（參照賴祐平醫師編譯之基礎骨科學第
    324頁），故不應將頸椎與胸腰椎視為同一柱體來鑑定其生
    理活動範圍，否則有關脊柱部位之殘廢鑑定必造成極大誤判
    。頸椎運動障害與精神神經系列障害係分屬完全不同之系列
    ，前者影響頸部運動及視野之靈活性；後者泛指思想、情緒
    、語言、感知、運動，甚至於生命系統之障害程度，倘將兩
    者混淆則屬荒謬。
  (2)被告、監理會及訴願決定機關曾就有關軀幹脊柱運動範圍障
    害程度，引用勞工保險殘廢給付標準表「脊柱畸形或運動障
    害系列」附註一規定，卻未注意附註二及附註四規定，而有
    失準情形。在附註說明所謂之脊柱，應將頸椎及胸腰椎分別
    審定，且該附註二就脊柱障害審定列有3項規定，該附註二
    （一）規定係指脊柱畸形障害與脊柱運動障害因屬同一系列
    ，不得合併提高等級；附註二（二）及二（三）規定則指出
    可合併提高等級之情形。參照該附註二（二）規定：「因脊
    髓之壓迫而致四肢麻痺他覺可以證明者，脊柱畸形與四肢麻
    痺可以合併提高等級。」，故脊柱障害（含畸形與運動障害
    ）與因脊髓受壓迫損傷所致之四肢麻痺（即肌力低下程度已
    由醫師證明）為不同系列之障害，可合併升高等級。
  (3)原告因車禍造成頸椎障害與脊髓損傷所導致之左側上下肢肌
    力3分、右側上下肢肌力4分，係屬不同系列之障害，應予合
    併提高等級。又該附註說明係屬勞工保險條例第53條規定之
    附表，居於法律位階，原告於申請審議時即已檢附上開附註
    規定，顯見被告及其上級機關有意漠視。參照勞工保險殘廢
    給付標準表「脊柱畸形或運動障害系列」附註二（三）規定
    ：「脊柱運動障害或畸形障害與第56項鎖骨等之體幹骨畸形
    障害同時併存時，因障害系列不同，可以合併提高等級。」
    即使2項障害歸於同一系列，仍須注意兩者是否為同一機能
    性相關聯之部位。訴願決定稱原告認其四肢及頸椎之損傷應
    分屬不同障害系列項目，顯係誤解法令云云，其居然將精神
    神經系列之四肢肌力損傷與脊柱運動障害系列之頸椎損傷歸
    為同一系列，顯有濫權之虞。
  (4)參照勞工保險殘廢給付標準表「脊柱畸形或運動障害系列」
    附註四（一）規定：「『遺存顯著運動障害』，係指喪失生
    理運動範圍二分之一以上者。」，原告頸椎部位（不論前後
    屈、左右彎或左右旋）符合該標準表第53項第7等級，原告
    因車禍致遺存兩項障害，包括頸椎活動不良，符合該標準表
    第53項第7等級，另因脊髓損傷致四肢麻痺符合標準表第8項
    第7等級，依勞工保險條例第55條第4款規定，被告自應核付
    原告所請第5等級640日殘廢給付。
５、依勞工保險條例第56條規定，審核權責為保險人（即被告專
    案殘廢給付審核人員），僅在對於被保險人之殘廢診斷書有
    疑義時，得要求被保險人接受所指定之醫院或醫師進行複檢
    ，而保險人可依據同條例第28條規定，向原診療醫院進一步
    調閱詳細病歷、相關診斷檢查報告等，以提供特約醫師作為
    審核被保險人殘廢詳況之依據。然該條例並無任何條文規定
    其特約醫師可逕行審定被保險人之殘廢等級，且依同條例第
    5條第2項所定之勞工保險局組織條例第11條第2項，僅規定
    被告可聘請特約醫師之名額，並無規定特約專科醫師之法定
    職權，故特約醫師之法定職權應回歸醫師法及醫療法之範疇
    ，來執行其專業鑑定部分，則被告審核人員對上開診斷書有
    疑義時，僅能就有關醫理專業部分移請其特約醫師會同審查
    意見，被告逕令特約醫師以其醫理見解審定被保險人之殘廢
    等級，將特約醫師視為審核人員之行政助手，即屬違法。又
    參照被告出具之審議意見書及訴願答辯書所列送交特約醫師
    審查不同日期之醫療資料（前者註明日期為93年6月12日由
    中和紀念醫院所出具；後者註明日期為93年8月17日由該院
    所出具），可推斷被告之專案人員未將完整醫療資料、診斷
    證明交付予特約醫師，事實上原告係在93年9月9日以「補件
    說明書」附具頸椎部分診斷證明書與Ｘ光片，請被告就原告
    頸椎部分之殘廢等級加以審核，且併同精神神經障害系列（
    脊髓損傷四肢麻痺部分）予以升級，被告專案人員未將正確
    完整資料交付特約醫師，卻要求其逕予綜合審定殘廢等級，
    及監理會交由其特約醫師逕為殘廢等級之評定，均屬違法。
６、被告稱參照「精神、神經障害系列」附註一及附註六之規定
    ，須綜合其病灶症狀審定其殘等，而非如原告主張分別審定
    殘等之後，再予以提升等級云云，惟：
  (1)依勞工保險殘廢給付標準表「精神、神經障害系列」附註六
    規定：「『外傷性脊髓障害』等級之審定，依其損傷之程度
    ．．依說明一之原則，綜合其症狀選用合適等級。」且同表
    附註一開宗明義規定：「．．依左列各項情況定其等級。」
    （並非一概綜合審定，而是應按規定狀況審定），再細核所
    謂「左列情況」則細分為7項，其中第1項至第6項皆屬整體
    精神神經障害所致不同勞動能力喪失程度之綜合審定狀況，
    唯獨第7項將中樞神經系統之障害連結於標準表之其他障害
    項目，參照該規定為：「中樞神經系統之頹廢症狀如發生於
    四肢、感覺器之機能障害，按其發現部位所定等級定之，諸
    如因言語中樞損傷所致之失語症，準用言語機能障害審定之
    。」，可知被告主張須綜合其病灶症狀審定其殘等云云，僅
    適用該系列附註一（一）至一（六）之規定，對於本案殘廢
    症狀發生於四肢者，應依該附註一（七）規定審核，故被告
    所稱顯屬法規適用之違誤。
  (2)本案另一爭點在於原告頸椎部位之殘廢，非僅屬上開「精神
    、神經障害系列」，頸椎部位之殘廢項目係規定於軀幹系列
    ，依勞工保險條例第55條各款規定，不同兩項以上殘廢應予
    提升等級給付，故原告依規定明確主張，不容被告錯誤適用
    規定。
７、有關原告頸椎部分，被告復稱原告未依勞工保險條例之規定
    提出殘廢診斷書，僅提出Ｘ光片及4紙診斷證明書云云，惟
    ：
  (1)有關原告頸椎部位之殘廢證明，係檢附在原告於93年9月9日
    所送「補件說明書」中，與原核定精神神經障害系列殘廢係
    屬同一申請案，被告不得主張原告未依規定提出殘廢診斷書
    ，況勞工保險條例並未規定殘廢診斷書須按某一格式提出，
    否則即不符給付之要件，故僅須在該申請案所附診斷證明書
    或其他相關資料確實具備該條例所規定之要件即已足。
  (2)再者，主治醫師開具診斷證明時，係依其醫療專業判斷，所
    用詞彙亦屬醫療術語，並無義務亦無意願按勞工保險條例或
    被告所規定之用語書寫，被告在審核被保險人是否符合殘廢
    給付要件時，有時僅依一紙診斷書或證明書並不足夠，尚須
    向被保險人之診療院所調取相關病歷資料（或要求被保險人
    自行調取補送），其行為應受行政程序法之規範，則依行政
    程序法第9條規定，原告頸椎部位之殘廢診斷證明，雖未依
    被告所定格式書寫，但原告於上開補件說明書所附之診斷證
    明書與Ｘ光片及可調取之病歷資料，是否即可證明被保險人
    符合殘廢給付之要件，此為被告所應注意。故被告逕稱無從
    判斷是否治療終止及症狀固定之殘廢給付要件云云，顯有違
    行政程序法之規定。
  (3)至於原告頸椎部位殘廢情形是否已屬治療終止、症狀固定，
    參照原告於本件訴訟所檢附之中和紀念醫院出具之出院病歷
    摘要所載，可知原告頸椎係由該院腦神經外科醫師以椎間盤
    切除及籠狀固定術加以固定，亦即手術完成當時，症狀即已
    固定，其術後治療僅屬復健性治療，故該頸椎已被固定，喪
    失生理活動範圍之事實，已無任何改善可能，請鈞院明察。
乙、被告方面：
一、聲明：求為判決駁回原告之訴，訴訟費用由原告負擔。
二、陳述：
１、按「被保險人因普通傷害或罹患普通疾病，經治療終止後，
    如身體遺存障害，適合殘廢給付標準表規定之項目，並經保
    險人自設或特約醫院診斷為永久殘廢者，得按其平均月投保
    薪資，依同表規定之殘廢等級及給付標準，1次請領殘廢補
    助費，．．。被保險人領取普通傷病給付期滿，或其所患普
    通傷病經治療1年以上尚未痊癒，如身體遺存障害，適合殘
    廢給付標準表規定之項目，並經保險人自設或特約醫院診斷
    為永不能復原者，得比照前項規定辦理。」、「保險人於審
    核殘廢給付認為有複檢必要時，得另行指定醫院或醫師複檢
    。」勞工保險條例第53條及第56條分別定有明文。次按「依
    本條例第53條或第54條請領殘廢給付者，應備左列書件：一
    、殘廢給付申請書。二、給付收據。三、殘廢診斷書。四、
    經Ｘ光檢查者，附Ｘ光照片。前項殘廢診斷書，應由全民健
    康保險特約醫院或診所出具；．．保險人審核殘廢給付，除
    得依本條例第56條規定指定全民健康保險特約醫院或診所或
    醫師複檢外，並得通知出具殘廢診斷書之醫院或診所檢送必
    要之檢查紀錄或有關診療病歷。」勞工保險條例施行細則第
    76條亦定有明文。
２、依勞工保險殘廢給付標準表「精神、神經障害系列」第8項
    障害項目：「中樞神經系統機能遺存顯著障害，終身祇能從
    事輕便工作者」為第7殘廢等級，給付標準440日。又依「精
    神、神經障害系列」附註一規定：「『精神、神經障害等級
    』之審定基本原則：綜合其病灶症狀，對於永久喪失勞動能
    力與影響日常生活或社會生活活動狀態及需他人扶助之情況
    定其等級。於審定時，須有精神科、神經科、神經外科等專
    門醫師診斷證明資料為依據。」、附註六規定：「『外傷性
    脊髓障害』等級之審定，依其損傷之程度發現四肢等之運動
    障害、知覺障害、腸管障害、尿路障害、生殖器障害等，依
    說明一之原則，綜合其症狀選用合適等級。」。
３、原告係由高雄市政府環境保護局申報參加勞工保險之被保險
    人，因脊髓損傷四肢輕癱致殘，於93年6月18日檢據向被告
    申請殘廢給付，案經被告審查，以其殘廢程度符合勞工保險
    殘廢給付標準表第8項第7等級，乃核定按該等級發給440日
    殘廢給付。原告復於93年9月9日補件，經被告重新審查，以
    93年10月14日保給殘字第09360510560號函維持按殘廢給付
    標準表第8項第7等級核定所請給付，並經審議審定及訴願決
    定維持在案。
４、本案據中和紀念醫院93年6月12日出具同日審定成殘之殘廢
    診斷書載略：「傷病名稱：脊髓損傷，殘廢部位：四肢肢體
    輕癱。」，嗣經被告將原告原應診之診斷證明書等2次送請
    被告特約專科醫師審查，其意見略以︰「脊柱運動障害對
    勞動力喪失之程度應從脊柱全體機能損傷程度作綜合性審查
    。本件頸椎及脊髓損傷手術後遺存頸椎活動不良及四肢肌
    力受損，行動遲滯，無需助行器，其日常生活皆正常可自理
    。其無法從事精細工作，綜合審為7等級（參照第8項）。
    」。有關頸椎部分，原告並未依勞工保險條例規定提出殘廢
    診斷書，僅從其提出之Ｘ光片及4紙診斷證明書，無從判斷
    其是否符合治療終止、症狀固定之殘廢給付要件。
５、原告稱四肢肌力屬精神、神經障害系列，頸椎部分喪失生理
    運動範圍二分之一以上屬軀幹脊柱障害系列，係2種不同障
    害系列云云。惟勞工保險條例殘廢給付標準表之立法結構，
    原係以「身體障害之狀態」即所遺障害之程度為評價，且為
    殘廢等級區分之基準，於精神、神經障害，須將症狀及永久
    喪失勞動能力與影響日常生活或社會生活活動狀態及需他人
    扶助之情形綜合衡量。本件被告於審核時，除以原告檢附之
    診斷書等書面資料予以審核外，另送請特約專科醫師審查，
    並徵詢專科醫師，其意見已見前述。嗣原告不服原核定，向
    監理會申請審議，亦經該會以據專業醫師之審查意見略以︰
    「本病人因脊髓損傷四肢輕癱，活動受限，依高雄醫學大學
    殘廢證明『左側肢體肌力3，終身無法從事精細工作。』本
    病人因脊髓損傷第3-6脊椎手術後，左側肢體肌力3，終身無
    法從事精細工作，勞保局綜合評定核以第8項第7等級為合理
    。」可參。
６、原告主張其殘廢程度符合勞工保險殘廢給付標準表第8障害
    項目第7殘廢等級及第53障害項目第7殘廢等級，並請求合併
    升2等級云云。惟原告因脊髓損傷四肢輕癱等殘廢症狀，應
    屬精神、神經障害，依該障害系列附註六有關「外傷性脊髓
    障害」規定，其等級之審定應依其損傷之程度發現四肢等之
    運動障害，依上開附註一及附註六規定之原則，綜合其症狀
    選用合適等級，非如原告所主張分別審定殘等之後，再予以
    提升等級，故被告所為核定並無違法或不當。原告認其四肢
    及頸椎之損傷應分屬不同障害系列項目云云，顯係誤解法令
    。
    理  由
一、本件原告經合法通知，未於言詞辯論期日到場，核無行政訴
    訟法第218條準用民事訴訟法第386條各款所列情形，因依被
    告之聲請，由其一造辯論而為判決。
二、按「被保險人因普通傷害或罹患普通疾病，經治療終止後，
    如身體遺存障害，適合殘廢給付標準表規定之項目，並經保
    險人自設或特約醫院診斷為永久殘廢者，得按其平均月投保
    薪資，依同表規定之殘廢等級及給付標準，1次請領殘廢補
    助費，殘廢給付標準表如附表二。被保險人領取普通傷病給
    付期滿，或其所患普通傷病經治療1年以上尚未痊癒，如身
    體遺存障害，適合殘廢給付標準表規定之項目，並經保險人
    自設或特約醫院診斷為永不能復原者，得比照前項規定辦理
    。」、「殘廢給付依左列規定，審核辦理之：．．四、被保
    險人身體遺存障害，同時適合殘廢給付標準表之第8等級至
    第1等級間任何兩項目以上時，按其最高殘廢等級再升兩等
    級給與之。．．」勞工保險條例第53條、第55條第4款分別
    定有明文。次按，勞工保險殘廢給付標準表「精神、神經障
    害」系列第8障害項目規定「中樞神經系統機能遺存顯著障
    害，終身祇能從事輕便工作者」為第7殘廢等級，給付標準
    440日；同障害系列附註一規定：「『精神、神經障害等級
    』之審定基本原則：綜合其病灶症狀，對於永久喪失勞動能
    力與影響日常生活或社會生活活動狀態及需他人扶助之情況
    定其等級。於審定時，須有精神科、神經科、神經外科等專
    門醫師診斷證明資料為依據。」、附註六規定：「『外傷性
    脊髓障害』等級之審定，依其損傷之程度發現四肢等之運動
    障害、知覺障害、腸管障害、尿路障害、生殖器障害等，依
    說明一之原則，綜合其症狀選用合適等級。」。再按，同表
    「脊柱畸形或運動障害」系列第53障害項目規定「脊柱遺存
    顯著畸形或顯著運動障害者」為第7殘廢等級，給付標準440
    日；同障害系列附註一、附註四分別規定：「脊柱為保持體
    位之支柱，其有遺存運動障害、畸形障害或荷重障害者，對
    於勞動能力之喪失程度，不應拘執於脊柱椎骨個別之損傷程
    度作個別判斷，應從脊柱全體機能損傷若干程度，作綜合性
    之審查。」、「脊柱運動障害：（一）『遺存顯著運動障害
    』，係指喪失生理運動範圍二分之一以上者。（二）『遺存
    運動障害』，係指喪失生理運動範圍三分之一以上者。（三
    ）脊柱運動限制不明顯者，不在給付範圍。」。
三、本件原告係由高雄市政府環境保護局申報參加勞工保險之被
    保險人，以因車禍脊髓損傷四肢肢體輕癱致殘，於93年6月
    18日檢附中和紀念醫院93年6月12日出具之勞工保險殘廢診
    斷書，向被告申請殘廢給付，經被告核定其殘廢程度符合勞
    工保險殘廢給付標準表第8項第7等級，發給440日殘廢給付
    。嗣原告復於93年9月10日補件並提出說明，案經被告重新
    審查，以93年10月14日保給殘字第09360510560號函維持原
    按勞工保險殘廢給付標準表第8項第7等級核定所請殘廢給付
    。原告不服，向監理會申請審議，經該會94年3月7日94保監
    審字第0021號審議駁回。原告猶未甘服，提起訴願，遭決定
    駁回，遂向本院提起行政訴訟，並以事實欄所示各節據為爭
    議。惟查：
１、原告93年6月18日申請殘廢給付時所檢附中和紀念醫院93年6
    月12日開具同日審定成殘之勞工保險殘廢診斷書，載以：「
    傷病名稱：脊髓損傷」「治療經過：病人因上述傷病于本科
    接受復健治療」「初診日期：92年6月11日」「住院診療期
    間：自92年6月11日至92年7月11日」「門診診療期間：自92
    年7月14日至93年6月12日共門診4次」「殘廢遠因（空白）
    」「殘廢近因：脊髓損傷」「殘廢部位：四肢肢體輕癱」「
    殘廢詳況：．．（二）神經障害：意識狀態正常、呼吸狀態
    正常、肌力程度左側上肢3分、左側下肢3分、右側上肢4分
    、右側下肢4分、行動遲滯、起臥正常、無法從事精細工作
    、自行進食、大小便可自理、沐浴更衣可自理、言語狀態正
    常」等語。經查上開勞工保險殘廢診斷書之殘廢部位欄，係
    記載「四肢肢體輕癱」，且其「肢體障害關節各關節可活動
    範圍度數表」為空白，並無記載原告所訴其頸椎障害程度之
    屈曲、伸展及活動範圍度數，自無從據此認定原告之頸椎已
    遺存障害致殘。
２、被告依據上開勞工保險殘廢診斷書，核定原告殘廢程度符合
    勞工保險殘廢給付標準表第8項第7等級，發給440日殘廢給
    付。原告對於被告上開核定，並不表爭執，惟主張依其93年
    9月10日（被告收文日期）補件（包含中和紀念醫院出具之
    4份診斷證明書及Ｘ光片）及說明，可認其頸椎之殘廢狀況
    符合勞工保險殘廢給付標準表第53項第7等級，再加上被告
    所核定之第8項第7等級，應依勞工保險條例第55條第4款之
    規定升兩等級給與之云云。然勞工保險條例施行細則第76條
    第1項及第2項規定：「依本條例第53條或第54條請領殘廢給
    付者，應備左列書件：一、殘廢給付申請書。二、給付收據
    。三、殘廢診斷書。四、經Ｘ光檢查者，附Ｘ光照片。」「
    前項殘廢診斷書，應由全民健康保險特約醫院或診所出具；
    障害項目基於認定技術及設備之需要，經中央主管機關公告
    者，其出具殘廢診斷書之全民健康保險特約醫院，應屬依法
    評鑑合格之地區教學醫院以上之醫院。但在本條例施行區域
    外致殘者，得由原應診之醫院或診所出具。」同條例施行細
    則第59條規定：「各項給付申請書、收據、診斷書及證明書
    ，被保險人、投保單位、醫院、診所或經領有執業執照之醫
    師、助產士應依式填送。」查原告於93年9月10日（被告收
    文日期）所補件之中和紀念醫院4份診斷證明書，並非申請
    勞工保險殘廢給付之制式書件－勞工保險殘廢診斷書。且觀
    乎該4份診斷證明書，係中和紀念醫院分別於92年11月5日、
    93年6月14日、93年7月28日、93年9月8日所出具之診斷證明
    書，而其「病名」及「醫師囑言」欄，雖分別記載「病名：
    外傷性頸椎椎間盤凸突症併脊髓損傷」及「醫師囑言：病人
    於92年5月11日住院，同年5月23日手術，於同年6月11日轉
    復健科，同年7月11日出院，目前行動不方便，宜再休養壹
    個月」；「病名：脊髓損傷」及「醫師囑言：病人因上述傷
    病于92年5月11日住院，5月23日手術治療，6月11日轉本科
    病房暨門診復健治療，雙側肢體輕癱，頸椎前屈30度、後屈
    10度，喪失生理運動範圍二分之一以上」；「病名：頸髓損
    傷併四肢輕癱」及「醫師囑言：病患因上述病因術後併頸椎
    活動度受限，於民國92年6月11日至本院復健科住院，隨後
    門診追蹤治療。頸椎前屈30度、後屈10度（左側彎15度、右
    側彎20度，左旋15度、右旋15度），喪失生理運動範圍二分
    之一以上」；「病名：頸髓損傷併四肢輕癱」及「醫師囑言
    ：病患因上述病因，於民國92年6月11日至本院復健科住院
    ，隨後在門診追蹤治療，目前頸椎活動度前屈10度、左側彎
    15度、右側側彎20度，左右旋各15度」等語；惟上開診斷證
    明書上均未載有「治療終止診斷殘廢日期（症狀固定）」或
    「治療1年以上診斷為永久不能復原（即症狀尚未痊癒）日
    期」，自無從據此認定原告之頸椎已治療終止診斷殘廢或治
    療1年以上診斷為永久不能復原，是原告所訴其頸椎傷病，
    尚不符勞工保險條例第53條所定「經保險人自設或特約醫院
    診斷為永久殘廢」「經保險人自設或特約醫院診斷為永不能
    復原」之要件【勞工保險條例施行細則第77條：「本條例第
    53條第1項及第54條第1項所稱治療終止，指被保險人罹患之
    傷病，經治療後，症狀固定，再行治療仍不能期待其治療效
    果之狀態。」及第78條第1項：「依本條例第53條及第54 條
    規定，請領殘廢給付者，以全民健康保險特約醫院或診所診
    斷為永久殘廢或永不能復原之當日為本條例第30條所定得請
    領之日。」之規定，亦資參照】。
３、按當事人主張有利於己之事實者，就其事實有舉證之責任，
    民事訴訟法第277條前段定有明文，依行政訴訟法第136條之
    規定，上開規定為行政訴訟程序所準用。又按人民提起課予
    義務訴訟請求行政機關作成授益行政處分，係在增加自己之
    權利，依上開之規定，自應就權利發生實體上規定要件最低
    度事實負舉證責任。原告既主張其頸椎遺存顯著運動障害，
    即應就符合勞工保險條例第53條規定以及勞工保險殘廢給付
    標準表「脊柱畸形或運動障害」系列第53障害項目第7殘廢
    等級之要件最低度事實負舉證責任，就此，原告僅主張依其
    93年9月10日（被告收文日期）補件及說明，可認其頸椎之
    殘廢狀況符合勞工保險殘廢給付標準表第53項第7等級云云
    ，惟中和紀念醫院所出具之上開勞工保險殘廢診斷書、4份
    診斷證明書，均無從資為有利於原告之證明，已見前述，且
    本件經被告將上開勞工保險殘廢診斷書及4份診斷證明書，
    連同Ｘ光片，送請被告特約醫師審查，其審查意見明載：「
    脊柱運動障害對勞動力喪失之程度應從脊柱全體機能損傷
    程度作綜合性審查。本件頸椎及脊髓損傷手術後遺存頸椎
    活動不良及四肢肌力受損，行動遲滯，無需助行器，其日常
    生活皆正常可自理。其無法從事精細工作，綜合審為7等
    級（參照第8項）」等語，有該審查意見表影本附原處分卷
    可稽，嗣原告不服被告所為處分，申請審議時，亦據監理會
    送請專業醫師審查，其審查意見明載︰「本病人因脊髓損傷
    四肢輕癱、活動受限申請殘廢給付，依高雄醫學大學殘廢證
    明『左側肢體肌力3，終身無法從事精細工作』本病人因脊
    髓損傷第3-6脊椎術後，左側肌力3，終身無法從事精細工作
    ，勞保局綜合評定核以第8項第7等級殘廢為合理」等語，復
    有該審查意見表附審議案卷可佐。查勞工保險條例第53條之
    附表即勞工保險殘廢給付標準表，其立法之結構原係以「身
    體障害之狀態」即所遺障害之程度為評價且為殘廢等級區分
    之基準；於精神、神經障害等級之審定，尚須將病灶症狀及
    永久喪失勞動能力與影響日常生活或社會生活活動狀態及需
    他人扶助之情況綜合衡量；而於脊柱遺存運動障害者，亦須
    從脊柱全體機能損傷若干程度，作綜合性之審查，不應拘執
    於脊柱椎骨個別之損傷程度作個別判斷；此觀勞工保險殘廢
    給付標準表「精神、神經障害」系列附註一及附註六規定，
    暨同表「脊柱畸形或運動障害」系列附註一規定自明。從而
    原告主張應分別依其四肢及頸椎之損傷程度，分依「精神、
    神經障害」及「脊柱畸形或運動障害」系列，予以審定殘廢
    等級後，再升級給予殘廢給付云云，委無可採。查本件既經
    被告及監理會兩位專業醫師審查結果，均認原告之殘廢程度
    符合第8項第7等級殘廢，則被告維持原按勞工保險殘廢給付
    標準表第8項第7等級核定原告所請殘廢給付，即無不合。
４、按「本局得視業務需要聘用兼任醫師12人至20人」勞工保險
    局組織條例第11條第2項前段定有明文；另「保險人為審核
    保險給付或勞工保險監理委員會為審議爭議案件認有必要者
    ，得向被保險人、受益人、投保單位、各該醫院、診所或領
    有執業執照之醫師、助產士等要求提出報告，或調閱各該醫
    院、診所及投保單位之病歷、薪資帳冊、檢查化驗紀錄或放
    射線診斷攝影片（Ｘ光照片）及其他有關文件，被保險人、
    受益人、投保單位、各該醫院、診所及領有執業執照之醫師
    或助產士等均不得拒絕。」、「保險人於審核殘廢給付認為
    有複檢必要時，得另行指定醫院或醫師複檢。」為勞工保險
    條例第28條及第56條所規定。可知法令明文規定保險人（即
    被告）為審核保險給付，或監理會為審議爭議案件，得調查
    有關之文件，得另行指定醫院或醫師複檢，並得通知出具診
    斷書之醫院診所檢送必要之有關診療病歷或Ｘ光片等，而被
    告為審核被保險人是否符合給付標準表之殘廢等級，自得依
    職權送請其聘用之專業醫師表示審查意見，或以監理會專業
    醫師之審查意見，以為其審核之參據，此項專業醫師審查意
    見之審核，要屬被告之法定職權。易言之，被保險人申請保
    險給付時，所檢據特約醫院出具之診斷證明書，僅係其申領
    保險給付之必備要件；惟被告審核是否符合給付標準時，要
    非僅以該診斷證明書為唯一參據，此觀上開法條規定自明。
    再者，行政程序法第36條及第41條第1項分別規定：「行政
    機關應依職權調查證據，不受當事人主張之拘束，對當事人
    有利及不利事項一律注意。」「行政機關得選定適當之人為
    鑑定。」。查被告係勞工保險之保險人，於當事人向其提出
    勞工保險各項給付申請時，被告須開始行政程序，並有上揭
    依職權調查證據之義務，且於遇有醫理上之諸疑義時，得以
    具有專業知識之第三人即專科醫師，於行政程序中陳述關於
    特別法規或經驗定則之意見，而以其陳述，為證據之用。況
    本件被告係依原告所提勞工保險殘廢診斷書、4份診斷證明
    書及Ｘ光片，並參酌被告及監理會特約專科醫師之專業意見
    ，綜合審查而為終局之核定，核本件處分並無原告所指違反
    行政程序法之規定可言。
四、綜上所述，本件原處分並無違誤，審議審定、訴願決定遞予
    維持，俱無不合。原告徒執前詞訴請撤銷，並請求判命被告
    作成核付原告勞工保險殘廢給付標準表第8項7等級及第53項
    7等級合併升2等級即5等級640日殘廢給付，扣除已給付440
    日，再補給差額200日殘廢給付，核付原告新台幣280,000元
    及自93年12月31日起至清償日止年息5%之遲延利息，均為無
    理由，應予駁回。
五、兩造其餘攻擊防禦方法均與本件判決結果不生影響，故不逐
    一論述，併此敘明。
據上論結，本件原告之訴為無理由，爰依行政訴訟法第98條第3
項前段、第218條、民事訴訟法第385條第1項前段，判決如主文
。
中    華    民    國    95    年    4    月    25     日
                        第六庭審判長法  官  林樹埔
                                    法  官  陳鴻斌
                                    法  官  曹瑞卿
上為正本係照原本作成。
如不服本判決，應於送達後20日內，向本院提出上訴狀並表明上
訴理由，如於本判決宣示後送達前提起上訴者，應於判決送達後
20日內補提上訴理由書（須按他造人數附繕本）。
中    華    民    國    95    年    4    月    25     日
                                    書記官  方偉皓


司法院資訊處製作；財團法人民間司法改革基金會備份。
